【裁判字號】    88,上訴,4670
【裁判日期】    890111
【裁判案由】    侵害墳墓
【裁判全文】
臺灣高等法院刑事判決                  八十八年度上訴字第四六七號
    上  訴  人  臺灣基隆地方法院檢察署檢察官
    上  訴  人
    即  被  告  甲○○
    選任辯護人  徐揆智
右上訴人因被告侵害墳墓案件，不服臺灣基隆地方法院八十八年度訴字第一二五號，
中華民國八十八年九月二十三日第一審判決（起訴案號：臺灣基隆地方法院檢察署八
十七年度偵字第四０五一號）提起上訴，本院判決如左：
    主      文
原判決關於甲○○部分撤銷。
甲○○無罪。
    理      由
一、公訴意旨略以：甲○○係萬德福建設股份有限公司（以下簡稱萬德福公司）之負
    責人，李崇平為總經理。緣張慶興之母張黃瓊於民國六十一年去世後，遺體安葬
    在基隆市信義區○○○路深澳坑小段三０九地號土地內，萬德福公司於八十一年
    購買該土地後，因欲在該土地上興建房屋，乃與張慶興協調遷葬事宜，因雙方就
    遷葬費用無法達成協議，張慶興即拒絕將墳墓遷離。甲○○、李崇平遂基於犯意
    之聯絡，於民國八十七年四月間至同年八月二十一日間之某日，教唆年籍、姓名
    不詳之人，至上址發掘張慶興之母張黃瓊之墳墓，將遺骨置放於骨灰罈後，移置
    至基隆市○○○路八四號對面之貨櫃屋中。嗣於同年八月二十一日，張慶興至上
    址探視時始得悉上情。因認甲○○、李崇平共犯刑法第二百四十八條之罪。（李
    崇平部分經原審判決無罪，未經檢察官上訴而確定。）
二、訊據被告甲○○堅決否認有故意挖掘張黃瓊墳墓之犯行，辯稱伊公司購入上開土
    地後已申請取得建築住宅、店舖執照，經協調其他墓主，均同意遷移，惟獨告訴
    人等索價新台幣二百五十萬元，無法達成協議，因建造執照即將到期，故將張黃
    瓊之墓發掘暫厝，並擇日遷建新墳，並非任意發掘墳墓等語。
三、經查：被告確於八十一年六月八日購入基隆市信義區深澳坑深澳小段第三０九號
    土地，並登記於其子李崇平名下，有土地登記簿謄本附偵查卷可稽。萬德福公司
    為期於該土地上新建住屋（實係建築寺廟及靈骨塔），經於八十五年七月三十日
    由基隆市政府工務局發給基府工建字第一０六號建造執照，限令於領照後六個月
    內開工，開工二十一個月內竣工，有該執照影本附偵查卷。而被告或萬德福公司
    自八十二年起即於該土地現場公告，請求無權占用之墓主遷葬。嗣於八十五年三
    月間，再以公告、通知及登報方式，請求墓主遷葬，亦有各該公告、通知相片及
    報紙影本在卷。而上開土地並非公墓用地，未經政府發給埋葬許可等情，併有基
    隆市信義區公所八十五年六月五日基隆信民字第四０六五號函影本附卷。被告曾
    僱請工人黃滎勳、楊丙丁等自八十五年九月十八日起陸續挖掘該筆土地上墳墓，
    然後將靈骨裝罈，安置於附近由貨櫃屋改建之臨時佛堂，佛堂佈置尚稱整潔，供
    有地藏菩薩座相，並齊備祭祀設備，亦有該二工人結證及臨時佛堂彩色相片併附
    偵查卷為憑。被告與告訴人間為洽商張黃瓊墳墓遷葬事，曾於八十七年六月二十
    五日在基隆市仁愛區調解委員會調解不成立，有該會調解不成立證明書影本附卷
    。第按被告或萬德福公司與其他墓主分別訂有墳墓遷葬協議，內容略以：「．．
    ．甲方（被告方面）為美化環境，擬將前開土地建造神護寺大型靈骨塔，供奉先
    人遺骨（甕）、骨灰（罐），以繁榮地方，並崇孝思，(一)．．．乙方（墓主）願
    將先人遺骨無條件撿起，暫厝於同號土地上由現有房舍改建之小型靈骨供奉室內
    。(二)甲方建造神護寺大型靈骨塔完成後，願按乙方所示先人骨甕或骨罐提供同額
    之位數，無條件供乙方供奉先人遺骨。」有協議書影本多件及相片附本院卷可按
    。揆該相片顯示：該小型靈骨供奉室整潔莊嚴，供有菩薩並祭祀設施，骨罈完整
    。綜上所，參互觀之，足見被告自八十一年購入土地後，因欲興建寺廟靈骨塔
    位，已盡一切可行方法通知並協助無權占用該土地之墓主之遷葬，妥適處理，其
    事甚明。
四、謹按刑律第二百六十條之發掘墳墓罪，原不必以損壞遺棄盜取屍體或遺骨等為目
    的，即單純之發掘行為亦應成立本罪。然本罪立法之本旨，原為保護社會重視墳
    墓之習慣而設，故其犯罪之成立，亦應以是否違背法律上保護之本旨為斷，苟於
    法律上保護之本旨並無不合，則雖實施該條法定要件之行為，亦不應成立本罪。
    不然則因遷葬或其他正當原因而發掘墳墓者，將無往而不構成本條之罪，揆諸立
    法本旨有是理乎（前北京政府大理院四年上字第一八五號判例）。第按刑法處罰
    發掘墳墓之本旨，在保護社會重視墳墓之習慣，故其犯罪之成立與否，應以是否
    違背法律上保護之本旨為斷。苟發掘墳墓之目的，在於遷葬，並無其他作用，而
    發掘以後隨即依照習慣改葬他處者，既與法律上保護之本旨不相違背，自無犯罪
    之可言（最高法院二十三年上字第二０三八號判例）。而發掘墳墓而於法律保護
    墳墓之本旨不相違背者，雖不構成刑法第二百四十八條之罪，但所謂不違背保護
    之本旨，係指其發掘墳墓本無不法侵害之故意，徒因遷葬或改建等工程上之需要
    ，不得不起掘墳棺之情形而言。上訴人等雖因某甲違反族規，將母柩葬於公有墳
    山，曾責令出立限遷字起遷母墳，但上訴人等未予某甲以起遷之機會，自不能不
    負刑事責任（同院二十七年上字第八八九號判例）。本件被告購地建寺，大力協
    調墓主遷葬，雖未能與張黃瓊之墓主即告訴人等達成協議，然其逕行將該墓發掘
    後立行安置暫厝，又自行提供土地，擇期遷葬完成，是被告主觀上並無不法挖掘
    墳塻之故意至顯，所為自與法律保護墳墓之本旨無違，揆之上開判例意旨，自不
    能遽以刑法第二百四十八條發掘墳墓罪相繩。原審未能能深入研求，予以論罪科
    刑，尚有未當，被告執此上訴，非無理由；檢察官依告訴人之請求聲明上訴，則
    無理由。因不能證明被告犯罪，應由本院將原判決撤銷，並諭知被告無罪之判決
    ，以期適法。
據上論斷，應依刑事訴訟法第三百六十九條第一項前段、第三百六十四條、第三百零
一條第一項，判決如主文。
本案經檢察官錢漢良到庭執行職務。
中     華     民     國    八十九   年       一       月      十一      日
                             臺灣高等法院刑事第 六 庭
                                 審判長法  官  陳  春  秋
                                       法  官  黃  賽  月
                                       法  官  梁  力  求
右正本證明與原本無異。
檢察官如不服本判決應於收受送達後十日內向本院提出上訴書狀，其未敘述上訴之理
由者並得於提起上訴後十日內向本院補提理由書（均須按他造當事人之人數附繕本）
。
                                       書記官  胡      儀
中     華     民     國    八十九   年       一       月      十三      日


司法院資訊處製作；財團法人民間司法改革基金會備份。
